臺灣臺北地方法院民事判決　　　　　　　96年度訴字第5502號
原　　　告　甲○○
訴訟代理人　賴俊睿律師
被　　　告　乙○○
訴訟代理人　王玉楚律師
上列當事人間請求返還不當得利事件，本院於民國96年10月8 日
言詞辯論終結，判決如下：
    主  文
被告應給付原告新臺幣貳佰柒拾萬元，及自民國九十六年六月二
十九日起至清償日止，按年息百分之五計算之利息。
訴訟費用新臺幣貳萬柒仟柒佰參拾元由被告負擔。
本判決於原告以新臺幣玖拾萬元供擔保後，得假執行。
    事實及理由
一原告起訴主張：
  (一)兩造為朋友關係，民國95年11月間，被告向伊聲稱因購車需
    要資金，欲將其出資經營、設於台北市○○○路○段305號1
    、2 樓之西雅圖極品咖啡忠孝復興加盟店（下稱系爭加盟店
    ）頂讓他人，詢問伊有無意願接手，被告並稱該店每月營業
    額介於新臺幣（下同）800,000元至1,100,000元間。經伊與
    被告多次以電話、電子郵件溝通後，伊認為接手該店之經營
    有獲利空間，遂於同年12月4日左右以口頭與被告達成以
    3,900,000元頂讓該店之合意，其中900,000元為續租營業地
    點之押租金，300,000 元為給付加盟主馥餘實業股份有限公
    司（下稱馥餘公司）之加盟金，2,700,000 元則為系爭加盟
    店內一切生財設備及原物料之對價。
  (二)兩造就頂店事宜成立讓渡契約後，伊應被告要求於95年12月
    25日簽署讓渡合約書（下稱系爭讓渡合約書），斯時方知被
    告為開設此加盟店，另成立珈蘭德有限公司（下稱珈蘭德公
    司），並以訴外人曾淑雯為該公司之負責人，被告並稱曾淑
    雯僅為系爭加盟店之店長，其方為系爭加盟店及珈蘭德公司
    之實際負責人，伊不疑有他，遂簽署該份內容為受讓珈蘭德
    公司產權之合約書，嗣並依該合約書之約定，簽發受款人為
    被告之支票付款，並由曾淑雯主導，辦理珈蘭德公司出資額
    轉讓之相關手續。
  (三)詎伊於96年1 月接手經營系爭加盟店後，發現每月營業額與
    被告所言差距甚大，經向加盟主馥餘公司查詢後，方知該店
    於95年1 月至同年11月份期間每月之營業額，最高僅68萬餘
    元，被告顯係以告知不實營業額之方式，使伊陷於錯誤，而
    與被告締結讓渡契約，爰依民法第92條第1 項規定，撤銷與
    被告締結讓渡契約之意思表示，此意思表示既經撤銷，該契
    約即不復存在，被告受領前開2,700,000 元之法律上原因事
    後已不存在，爰依民法第179 條規定，請求被告返還該筆款
    項。
  (四)聲明為：
    1.被告應給付原告2,700,000 元，及自起訴狀繕本送達翌日
      起至清償日止，按年息百分之5 計算之利息。
    2.願供擔保請准宣告假執行。
二被告則抗辯：
  (一)系爭加盟店及珈蘭德公司均係曾淑雯出資經營，伊僅仲介原
    告向曾淑雯頂讓系爭加盟店，系爭讓渡合約書由原告與曾淑
    雯簽署，伊非契約當事人，與原告間無任何形式之讓渡契約
    存在，原告向伊為撤銷締約之意思表示，非僅出於誤會，且
    依法不生效力。
  (二)依系爭讓渡合約書，原告係以開立受款人為伊之支票，作為
    支付價金予曾淑雯之方式，此約定係因曾淑雯與伊間另有對
    價關係，並以此對價關係作為伊受領該等票款之法律上原因
    ，與系爭讓渡契約並無關連，縱原告撤銷與曾淑雯間之讓渡
    契約，伊所受領支票款仍具有法律上原因，原告無權請求返
    還。
  (三)聲明為：原告之訴駁回。
三兩造爭執要旨：
  (一)兩造間是否就系爭加盟店締有讓渡契約？
  (二)若然，被告於締約前，是否故意告知原告不實之月營業額，
    使原告陷於錯誤而為締約之意思表示？
四本院之判斷：
  (一)兩造間就系爭加盟店締有讓渡契約：
    原告主張兩造間就系爭加盟店締有讓渡契約，雖為被告所否
    認，並以前開情詞置辯，然查：
    1.細觀兩造於95年11月下旬締約前磋商階段往來之電子郵件
      ，被告係表示：「經營咖啡廳～當老板～可能需盡快決定
      ～我找上仲介公司～現有3 人有意願～洽談中～」、「我
      花730萬經營  頂讓價300萬  店押租金90萬  權利金30萬
      合計420萬  便宜給妳390萬  請別殺價！謝謝！」等語（
      本院卷第8、9頁參照），已明確表示系爭加盟店為其出資
      經營，且其有意頂讓該加盟店，已透過仲介公司尋找買家
      之意，足證被告於兩造磋商階段係以系爭加盟店所有人，
      而非仲介者之身分，與原告商談頂讓該店事宜。
    2.再者，原告於96年4 月間因發現被告前所告知之月營業額
      不實，與被告洽談解決之道，被告於回覆原告之電子郵件
      中仍記載：「我的營收～唯有～曾小姐～知道！」、「開
      幕營業～讓給您～之間～這段時間裡～我確實小賺一些」
      等語（本院卷35、36頁參照），再度表明系爭加盟店之營
      業額為其營收，且其經營系爭加盟店確實有獲利之意，益
      徵被告始終以系爭加盟店所有人之身分自居，則其辯稱未
      曾向原告表示系爭加盟店為其出資經營云云，難認屬實，
      自非可採。
    3.被告既係始終以系爭加盟店所有人之身分與原告洽談頂讓
      該店事宜，並於磋商後達成以3,900,000 元出讓該店加盟
      權利、承租營業地點權利及一切生財設備、原物料之合意
      ，堪認兩造業就此店成立讓渡契約，雖原告嗣與曾淑雯簽
      署系爭讓渡合約書，亦對兩造間就此店已成立讓渡契約一
      事不生影響，被告對此空言否認，亦不足取。
  (二)被告於締約前故意告知原告不實之月營業額，使原告陷於錯
    誤而為締約之意思表示：
    1.被告係以系爭加盟店之所有人自居，與原告洽談頂店事宜
      ，並就該店之頂讓與原告成立契約等情，如前述。然證人
      曾淑雯到庭明確證稱：珈蘭德公司係其為開設系爭加盟店
      而出資成立，以該公司名義與加盟主馥餘公司締結加盟契
      約，實則該公司並未實際營業；95年10月間伊想出讓系爭
      加盟店，請朋友代為散發消息，被告無意間得知此事，某
      日向伊表示原告有意願頂讓該店，伊乃授權被告與原告洽
      談相關事宜等語（本院卷第67頁背面言詞辯論筆錄參照）
      ，另參酌曾淑雯確實曾於95年11月中旬就系爭加盟店出讓
      事宜，委託訴外人威頂餐飲顧問有限公司代為尋找買家，
      有委託合約書在卷可稽（本院卷第75、76頁參照），可知
      珈蘭德公司及系爭加盟店確實為曾淑雯出資開設，曾淑雯
      方為該公司及系爭加盟店之所有人，被告於與原告洽談頂
      讓系爭加盟店事宜時，竟以該店所有人自居，可知被告於
      兩造磋商階段所提供之資訊多有不實。
    2.而原告在兩造磋商期間，曾詢問系爭加盟店之淨利若干，
      欲評估收回成本之可能性，對此被告則回覆其不知淨利數
      額，僅知月營業額介於80-110萬元之間等語，此觀卷附電
      子郵件即明（本院卷第10頁參照）。對此月營業額數額，
      被告陳稱：因伊非系爭加盟店所有人，伊問過曾淑雯之後
      ，再將曾淑雯的答案告知原告等語（本院卷第51頁言詞辯
      論筆錄參照），而曾淑雯則證稱：被告曾詢問伊系爭加盟
      店之月營業額，但伊拒絕回答，因此為商業機密，無須告
      訴買方，但伊請被告轉知原告，該店於SOGO復興館開幕後
      ，預期營業額可達每月80-100萬元之間等語（本院卷第67
      、68頁言詞辯論筆錄參照）。然仔細核對被告於前開電子
      郵件內對系爭加盟店月營業額之說明，非僅與曾淑雯所提
      供之資訊不符，且與原告所提出、為被告所不爭之該店正
      確月營業額（本院卷第19頁參照）相較，亦有顯著出入，
      尤證被告確實於締約過程中，針對原告對系爭加盟店營業
      額之詢問，故意告知不實之訊息。
    3.查一般人欲頂讓他人所有商店接手經營，大多基於牟求經
      濟利益之動機，而該商店之營業項目、經營方式、開設地
      點、現有之營業規模等事項，與經濟利益多寡、商業風險
      高低之評估息息相關，如所接收之資訊不實，往往因此作
      成錯誤之商業判斷，蒙受經濟利益之損失。觀諸原告所提
      出系爭加盟店於95年1 到11月間之營業額數據，可知該店
      於此期間內每月營業額最高未逾70萬元，最低則僅有56萬
      餘元，此與被告所告知之訊息，有高達50﹪以上之差距，
      原告基於此等錯誤訊息所作成之判斷，自難期正確，堪認
      原告確實因被告故意提供之錯誤訊息陷於錯誤。被告於兩
      造締約過程中，不僅告知原告其方為系爭加盟店所有人之
      不實資訊，針對原告對該店營業額之詢問，更故意告知不
      實資訊，使原告陷於錯誤，而對該商店之獲利能力做出不
      當估算，核被告所為，顯係故意以不實之事，令原告因錯
      誤而為意思之表示，則原告所為與被告締結頂讓契約之意
      思表示，即屬受被告詐欺而為（最高法院18年上字第 371
      號判例意旨參照），原告自得依民法第92條第1 項規定，
      撤銷該締約之意思表示。
  (三)按無法律上之原因而受利益，致他人受損害者，應返還其利
    益。雖有法律上之原因，而其後已不存在者，亦同，民法第
    179 條定有明文。原告為履行與被告間之讓渡契約，乃應被
    告要求簽署系爭讓渡合約書，並依約交付2,700,000 元予被
    告受領，有支票影本足憑（本院卷第13至18頁參照），惟原
    告已合法撤銷締約之意思表示，其與被告間之讓渡契約已不
    復存在，被告受領此等款項之法律上原因事後已不存在，則
    原告依前開規定，請求被告返還2,700,000 元，並加計自起
    訴狀繕本送達翌日即96年6 月29日起至清償日止，按年息百
    分之5 計算之法定遲延利息，為有理由，應予准許。原告陳
    明願供擔保，請准宣告假執行，核無不合，爰酌定相當擔保
    金額，併予准許之。
  (四)本件事證已明，兩造其餘攻擊防禦方法及舉證，經本院審酌
    後，認與判決結果無影響，爰不另一一論述，併予敘明。
四訴訟費用負擔之依據：民事訴訟法第78條。
中　　華　　民　　國　　96　　年　　10　　月　　22　　日
                  民事第六庭    法　官　陳婷玉
以上正本係照原本作成
如對本判決上訴，須於判決送達後20日內向本院提出上訴狀
中　　華　　民　　國　　96　　年　　10　　月　　22　　日
                                書記官　詹雪娥
